【裁判字號】    94,訴更(三),1
【裁判日期】    950113
【裁判案由】    侵權行為損害賠償
【裁判全文】
臺灣高等法院臺南分院民事判決  94年度訴更(三)字第1號
原      告甲○○
兼  上一人
訴訟代理人丁○○
被      告(1)丙○○
          (2)乙○○○
上二人共同
訴訟代理人李季錦律師
          洪梅芬律師
上  一  人
複  代理人  李佳冠律師
上列當事人間因侵權行為附帶請求損害賠償事件，經本院刑事庭
判決後由最高法院刑事庭第一次發回更審，復經本院刑事庭裁定
（88年度交附民更字第14號）移送前來，判決後由最高法院民事
庭第二次發回更審，本院（言詞辯論終結期日：95年1月3日）判
決如下：
    主      文
被告等應連帶給付原告【甲○○】新台幣伍拾玖萬零玖佰拾
陸元，應連帶給付原告【丁○○】新台幣柒拾貳萬零伍佰伍拾
玖元，及均自民國八十六年四月十六日起至清償日止，各按年息
百分之五計算之利息。
原告等其餘之訴均駁回。
本審（確定部分除外）及發回前第三審訴訟費用由被告等連帶負
擔百分之五十五，由原告【甲○○】負擔百分之二十一，餘由
原告【丁○○】負擔。
原告等假執行之聲請均駁回。
    事實及理由
一、【程序事項】：
（一）本件原告於刑事訴訟程序附帶提起民事訴訟之初，〔訴之
      聲明〕原請求：「被告應連帶給付原告丁○○新台幣（下
      同）佰零貳萬肆仟捌佰元及自起訴狀繕本送達之翌日起
      至清償日止，按年息百分之五計算之利息。」「被告應連
      帶給付原告甲○○‧‧‧貳佰陸拾陸萬元及自起訴狀繕本
      送達之翌日起至清償日止，按年息百分之五計算之利息。
      」｛參見本院86年度交附民字第73號卷第1頁反面〔刑事
      附帶民事訴訟起訴狀〕；88年度交附民更字第14號卷第22
      頁反面〔附帶民事訴訟準備書狀〕｝。嗣經本院刑事庭裁
      定移送民事庭後，在本院前審（更(一)審）準備程序中先則
      於89年4月14日具狀聲明請求：「被告等應連帶給付原告
      丁○○‧‧‧二百一十二萬四千八百元，連帶給付原告甲
      ○○二百六十六萬元並均自附帶民事訴訟起訴狀繕本送達
      之翌日起至清償日止按年息百分之五計算之利息。」｛參
      見本院88年度訴更(一)字第3號卷（下稱訴更(一)字卷）第176
      頁〔民事準備書狀〕｝；繼於本院前審（更(一)審）審理中
      另於90年6月1日具狀聲明請求：「被告等應連帶給付原告
      丁○○‧‧‧貳佰拾伍萬肆仟玖佰捌拾肆元，並連帶給
      付原告甲○○‧‧‧貳佰拾柒萬貳仟伍佰捌拾肆元及均自
      原附帶民事訴訟起訴狀繕本送達之翌日起至清償日止按年
      利率百分之五計算之利息」；｛參見本院訴更(一)字卷第24
      1頁〔民事辯論意旨狀〕｝；就其在〔民事辯論意旨狀〕
      所載之聲明觀之，所請求之金額均較渠等在刑事訴訟程序
      附帶提起民事訴訟之初所請求之金額為少，符合89年2月9
      日修正公布之【民事訴訟法】第255條第1項第3款所定減
      縮應受判決事項之聲明之情形。因此，本院更(一)審即以原
      告等上開〔民事辯論意旨狀〕所載最後之聲明為審理範圍
      ，並判決駁回原告【甲○○】超過1,086,404元及原告
      【丁○○】超過1,280,839元本息外之請求，原告等就
        渠等敗訴部分並未聲明不服，則本院更(一)審駁回原告
        【甲○○】超過1,086,404元及原告【丁○○】超過
        1,280,839元本息外之請求，及就該部分命原告等應負
        擔訴訟費用之判決（即判決原告等敗訴部分）應已確定
        。是以本院更(一)審判決被告等敗訴部分，經被告等提起
        上訴並經最高法院民事庭廢棄而第一次發回更審後，原
        告等於本院更(二)審審理程序中聲明請求：「被告等（應
        ）連帶給付原告丁○○‧‧‧壹佰貳拾捌萬零捌佰參拾
        玖元，連帶給付原告甲○○‧‧‧壹佰零捌萬陸仟肆佰
        零肆元並均自八十六年（民國－下同）四月十六日起至
        清償日止按年息百分之五計算之利息。」｛參見本院93
        年度訴更(二)字第1號卷（下稱訴更(二)字卷）第59-60頁〔
        民事辯論意旨狀〕｝；及在本審亦為同一內容之聲明請
        求｛參見本審卷第63、76頁｝；係就渠等請求尚未確
        定之部分為聲明，本審自應以渠等請求尚未確定之上開
        聲明部分為審判之範圍。
（二）按因犯罪而受損害之人，於刑事訴訟程序得附帶提起民事
      訴訟，對於被告及依民法負賠償責任之人，請求回復其損
      害。前項請求之範圍，依民法之規定。為原告於85年7月4
      日具狀提起本件裁定移送前附帶民事訴訟時施行之【刑事
      訴訟法】第487條所明定。查本件原告係於本院受理85年
      度交上訴字第742號【卓碩修】涉嫌過失致死刑事案件審
      理中附帶提起本件民事訴訟請求被告等連帶賠償，雖該刑
      事案件仍維持原審所為訴外人【卓碩修】無罪之判決，然
      經〈最高法院〉撤銷發回後，本院88年度交上更(一)字第11
      號刑事判決則認訴外人【卓碩修】因過失致人於死，而判
      處其有期徒刑四月（得易科罰金）後，並將原告等提起之
      該附帶民事訴訟裁定移送本院民事庭，合於【刑事訴訟法
      】第504條第1項之規定。而依本院88年度交上更(一)字第11
      號刑事判決事實欄所載，同認被告之子【林建璋】就本件
      車禍之發生亦有過失之情事，足見被告之子【林建璋】與
      訴外人【卓碩修】就本件車禍之發生有行為之關連共同關
      係，渠等之過失，則係造成被害人【郭心谷】死亡之共同
      原因，自足成立共同侵權行為，依【民法】第185條第1項
      前段規定，各過失行為人對於被害人應負全部之連帶賠償
      責任｛〈最高法院〉67年台上字第1737號判例參照｝。而
      【林建璋】既於車禍中死亡，被告等為其合法之繼承人，
      依【民法】第1138條第2款及第1148條前段規定，自應繼
      受已故之【林建璋】之損害賠償債務，而原告等則為被害
      人【郭心谷】之合法繼承人，渠等於訴外人【卓碩修】被
      訴過失致死刑事訴訟程序進行中，對【卓碩修】附帶提起
      損害賠償之民事訴訟同時一併對為【林建璋】之合法繼承
      人之被告(1)【丙○○】、(2)【乙○○○】為損害賠償之請
      求，合於【刑事訴訟法】第487條規定所得附帶請求之範
      圍，即無不合｛臺灣高等法院暨所屬法院84年度法律座談
      會民事類第42號法律問題研討結果參照｝。又原告等附帶
      提起之上開民事訴訟雖經本院刑事庭裁定移送本院民事庭
      後，即成為獨立之民事訴訟，嗣後不再受刑事訴訟認定事
      實之拘束。因此，訴外人【卓碩修】所涉上開過失致死刑
      事案件，嗣雖經本院90年度交上更(二)字第407號刑事判決
      無罪確定，有本院上開刑事案卷可稽，本院民事庭仍不可
      以原告等提起附帶民事訴訟不合法為由，依【民事訴訟法
      】第249條第1項第6款裁定駁回其訴｛〈司法院〉73年11
      月30日（73）廳民一字第916號函復法律問題研究意見參
      照｝。則被告等於本院前審援引〈最高法院〉26年鄂附字
      第22號判例意旨主張原告等不得對之提起附帶民事訴訟云
      云（參見本院訴更(一)字卷第28頁反面），自無可取。
二、【原告等主張之事實】：本件原告等主張：被告等之子【林
    建璋】（已死亡）於84年1月22日凌晨1時40分許，駕駛原告
    等之女【郭心谷】所有之TR－2911號自小客車，附載【郭心
    谷】沿台南縣歸仁鄉太子廟往媽廟方向自西向東行駛，途經
    台南縣歸仁鄉媽廟村66號前，因超速行車疏未注意車前狀況
    而失控撞及上址圍牆，致【郭心谷】彈出車外摔落道路中間
    ，適【卓碩修】｛已經本院前審判決（即88年度訴更(一)字第
    3號）原告等敗訴確定｝自後駕駛UH-7380號自用小客車駛至
    ，亦超速疏未注意車前狀況，致閃避不及，先撞上【林建璋
    】所駕駛之自用小客車，再輾壓過【郭心谷】身體，造成【
    郭心谷】多發性腦損傷當場死亡。被告(1)【丙○○】、(2)【
    乙○○○】為已故【林建璋】之父母，均為【林建璋】之法
    定繼承人，自應繼承已故【林建璋】之侵權行為損害賠償債
    務，而連帶負損害賠償責任。原告則為被害人【郭心谷】之
    父母，爰依侵權行為損害賠償及繼承之法律關係，求為命被
    告等連帶賠償原告【甲○○】1,086,404元｛即(二)【扶養
    費】：86,404元；(三)【精神慰撫金】：1,000,000元｝；連
    帶賠償原告【丁○○】1,280,839元｛即(一)【喪葬費】：
    182,400元；(二)【扶養費】：98,439元；(三)【精神慰撫金】
    ：1,000,000元｝；及均自86年4月16日起至清償日止，各按
    年息百分之五計算之利息之判決等語。
三、【被告等抗辯之事實】：被告等則以：肇事車輛非被告之子
    【林建璋】所駕駛，原告之女【郭心谷】死亡與渠等無關；
    再者，原告之女【郭心谷】係於被甩出車外右腦與地面壓砸
    摩擦時破裂嚴重致死，並非於車內死亡，足見被告之子【林
    建璋】應於【郭心谷】之前死亡，故【郭心谷】因車禍反彈
    迴轉而彈出車外時，【林建璋】已無侵權行為能力及權利能
    力，自不必對【郭心谷】摔出車外負賠償責任。何況，肇事
    車輛之車體結構及狀況與一般車輛明顯不同，【林建璋】未
    具駕駛肇事保時捷車輛之經驗及技巧，而系爭肇事之保時捷
    車輛，應係原告【丁○○】出錢所購買，登記在【郭心谷
    】名下。【林建璋】死亡前係受僱於原告【丁○○】，平
    時假日皆住於原告【丁○○】家中，故原告【丁○○】
    對【林建璋】有指揮權，當天【林建璋】可能係受原告【
    丁○○】之指示與【郭心谷】去交錢取車，駕駛肇事保時捷
    車輛行經【郭心谷】回家必經之肇事路段，即或不然亦係受
    【郭心谷】之指示。因此原告【丁○○】及【郭心谷】以
    未有駕駛保時捷車輛經驗及技巧之【林建璋】為駕駛人，如
    此指揮之過失，難認係【林建璋】之過失，而係已故【郭心
    谷】或原告【丁○○】本人之過失，從而【林建璋】應無
    須為【郭心谷】或原告【丁○○】之過失負侵權行為損害
    賠償責任，被告等亦無須繼承此等損害賠償債務。又原告
    【甲○○】於事後已向被告為免除債務之意思表示，對已消
    滅之債務，再起訴為本件請求，法律上顯無理由。再者，原
    告【丁○○】未將肇事保時捷車輛之車體狀況告知【林建
    璋】，使【林建璋】因未熟悉車況及未具駕駛同種車款之經
    驗及技巧，駕駛肇事保時捷車輛，嗣車輛發生失速並失控導
    致本案事故，原告【丁○○】亦具有過失。退言之，縱使
    該肇事保時捷車輛係【郭心谷】所購買，依經驗法則，其應
    已熟悉該肇事車輛之車體特殊結構及車體狀況，故其使【林
    建璋】駕駛該肇事車輛前，本應善盡告知義務使【林建璋】
    充分瞭解該肇事車輛之車體狀況、特殊結構及駕馭該車之種
    種技巧具備駕駛該肇事車輛之技術仍未為之，因此【郭心谷
    】亦具有過失。則原告【丁○○】或【郭心谷】二人以未
    有駕駛保時捷車輛經驗及技巧之【林建璋】為駕駛人，並未
    善盡告知車體狀況及特殊設計及如何駕駛應注意之相關事項
    導致事故，亦屬損害發生之共同原因，且其過失行為並有助
    成損害之發生或擴大，被告自得請求減少或免除損害賠償。
    況且，【郭心谷】於本件車輛撞擊圍牆時，伊頭部之所以碰
    撞車體，即係因未繫安全帶以致頭部受創所致，因此，【郭
    心谷】之死亡與其未繫安全帶誠有因果關係，如【郭心谷】
    當時在車內如依規定繫上安全帶，即可避免死亡之發生，自
    應負二分之一之過失責任。又【郭心谷】係利用【林建璋】
    為使用人而擴大其活動範圍，則【林建璋】自應認為如同【
    郭心谷】之手足一般，因此，【林建璋】之過失亦應認為【
    郭心谷】之過失，是以損害賠償義務人於損害賠償權利人請
    求損害賠償時，得主張過失相抵減輕賠償責任。又原告主張
    之扶養義務人應為四人，而被告之子【林建璋】亦因本件車
    禍死亡，原告請求賠償之【精神慰撫金】之金額過高，應減
    輕關於【精神慰撫金】之賠償金額等語，資為抗辯。
四、【兩造不爭執之事實】：
（一）原告之女【郭心谷】與被告之子【林建璋】同乘TR－2911
      號自用小客車，沿台南縣歸仁鄉太子廟往媽廟方向自西向
      東行駛，於84年1月22日凌晨1時40分許，途經台南縣歸仁
      鄉媽廟村66號前，因超速行車又未注意車前狀況因而失控
      撞及該址圍牆，致【郭心谷】彈出車外摔落道路中間，適
      【卓碩修】自後駕駛UH-7380號自用小客車駛至，亦超速
      疏未注意車前狀況，致閃避不及，先撞上上開自用小客車
      ，再輾壓過【郭心谷】身體，造成【郭心谷】多發性腦損
      傷當場死亡｛參見〈臺灣臺南地方法院檢察署〉（下稱〈
      臺南地檢署〉）84年度相字第175號相驗卷第12-15、20、
      25-29、43-56頁；本審卷第22頁｝。
（二）因本件車禍死亡之【林建璋】為被告等之子，被告等為【
      林建璋】之繼承人；而【郭心谷】則為原告等之女，原告
      之子女除【郭心谷】外，尚有一子【郭金谷】（58年12月
      8日出生）及一女【郭玉谷】（60年2月11日出生）｛參見
      本院訴更(一)字卷第122-124頁｝。
（三）原告【丁○○】因【郭心谷】車禍死亡而支出之殯葬費
      ，經減半後願僅請求182,400元｛參見本院訴更(一)字卷第2
      41、230、250、279頁｝。
（四）原告等請求訴外人【卓碩修】應連帶負損害賠償部分，業
      經本院前審（即88年度訴更(一)字第3號）判決原告等敗訴
      確定｛參見本院訴更(一)字卷第299-314頁｝。
五、【兩造爭執之事實】：原告等主張渠等之女【郭心谷】因被
    告等之子【林建璋】駕駛TR－2911號自用小客車肇事而死亡
    ，被告等應連帶負侵權行為損害賠償責任等情，雖為被告等
    所否認，並以前揭各情詞置辯，但查：
（一）依被告(1)【丙○○】於本件車禍發生後於同日清晨4時35
      分在〈台南縣警察局歸仁分局媽廟派出所〉警訊時即稱：
      「林建璋於84年元月22日1時30分許自我長子林東隆住處
      （台南縣永康市○○○路436巷1號）出門，不知道欲至何
      處，駕一部黑色保時捷（指TR－2911號）自小客車，載另
      一名死者郭心谷‧‧‧」「（林建璋）有駕照‧‧‧」「
      ‧‧‧他（指林建璋）自我長子林東隆住處出門時，林東
      隆有看到他駕駛一部保時捷離開」等語｛參見〈臺南地檢
      署〉前開相驗卷第8頁反面、9頁｝，佐以〈台灣省公路局
      嘉義區監理所台南監理站〉85年9月20日85-423-1（121）
      號函載：「林建璋‧‧‧於800205考領有普小客駕駛執照
      」及86年1月28日86-423-1（19）號函載：「林建璋‧‧
      ‧於800205考領有普小客Ｚ000000000號駕駛執照」等情（
      參見本院85年度交上訴字第742號刑案卷第89、109頁）；
      並對照原告【丁○○】於同日清晨4時在同一派出所陳
      稱：「（郭心谷）不會開車，且無駕照‧‧‧」（參見前
      開相驗卷第10頁反面）及在本院明確陳稱：郭心谷並未考
      領小型車普通駕駛執照（參見本審卷第79頁）等語，衡
      情應無由不會駕車且無駕駛執照之【郭心谷】駕駛該肇事
      車輛之理，由此已足認駕駛TR－2911號自用小客車肇事者
      ，應係被告之子【林建璋】，而非原告之女【郭心谷】。
      何況，參酌：
    (一)前開相驗卷附《道路交通事故調查報告表(二)》所繪「事故
      現場圖」所示（參見前開相驗卷第14頁），本件車禍發生
      後，被告之子【林建璋】係掉落在左煞車痕左側，距離撞
      擊點即工廠大門東側圍牆約3.95公尺。而〈臺南地檢署〉
      檢察官督同法醫師【季麟慶】相驗【林建璋】屍體作成之
      《驗斷書》則載：「左肩腋窩連合背肩胛部挫傷」（參見
      前開相驗卷第32頁反面），相驗【郭心谷】屍體作成之《
      驗斷書》則載：「自右頂骨向左斜下經頸部壓砸傷造致顱
      骨開放性碎裂性骨折，腦組織外溢，出血多量」（參見前
      開相驗卷第25頁反面），足見【林建璋】主要受傷部位在
      身體左側，而【郭心谷】主要受傷部分在身體右側。因此
      ，該法醫師於本院前審即證稱：「從林建璋的受傷部位是
      左邊可判斷他就是駕駛。」「二人（即林建璋、郭心谷）
      死亡是皆（截？）然不同，從我相驗書可很清楚的判斷駕
      駛者是林建璋‧‧‧」「兩人造成死亡均在頭部，但可知
      駕駛是林建璋。」等語（參見本院訴更(一)字卷第276頁）
      ，亦足認發生車禍時確係被告之子【林建璋】駕駛系爭肇
      事之TR－2911號自用小客車。
    (二)經〈台灣省台南區車輛行車事故鑑定委員會〉參酌前開相
      驗卷內資料，分析鑑認本件車禍係「林建璋駕駛小客車，
      操作失控，為肇事主因」｛參見前開相驗卷第59-60頁所
      附該鑑定委員會南鑑字第840170號鑑定意見書｝，嗣經〈
      臺灣省車輛行車事故覆議鑑定委員會〉覆議結果亦認「林
      建璋駕駛小客車操作失控不明原因撞擊路外圍牆為肇事原
      因」｛參見〈臺灣臺南地方法院〉（下稱〈臺南地院〉）
      84年度交訴字第185號刑案卷第14-15頁所附該覆議鑑定委
      員會第841014號覆議鑑定書｝，亦可認係被告之子【林建
      璋】駕駛系爭TR－2911號自用小客車肇事。
    (三)又依〈財團法人成大研究發展基金會〉轉請該校交管系鑑
      定所重建之肇事過程所認：「林建璋駕駛新購得車輛（保
      時捷車，TR－2911），超速失控撞及台南縣歸仁鄉媽廟村
      66號大門東側，車輛第一撞擊點為右前側，撞擊後，車輛
      向後反彈，林建璋因未繫安全帶被彈出車外；此時車輛向
      右旋轉180度（順時鐘方向）（本項係根據車頭損毀結構
      拉扯形狀由左前至右後判斷獲得）後回至原車道，將未繫
      安全帶的郭心谷甩出。因為著力甚大，致郭心谷右腦與地
      面壓砸磨擦破裂，郭心谷身體並向前擦滑。車禍後郭心谷
      應在車輛左前側」等語｛參見〈臺南地院〉前開刑案卷第
      71頁所附該基金會85年3月18日（85）成大研基建字第014
      7號函附之鑑定意見書｝，同可認係被告之子【林建璋】
      駕駛系爭TR－2911號自用小客車肇事。
    (四)綜合上情，足見本件駕駛車號TR－2911號保時捷自用小客
      車之人應係被告之子【林建璋】，而非原告之女【郭心谷
      】，被告(1)【丙○○】、(2)【乙○○○】辯稱係由原告之
      女【郭心谷】駕車附載【林建璋】，而非【林建璋】所駕
      駛，因【郭心谷】雙手緊握方向盤，故於撞及圍牆反彈後
      始摔出車外，其死亡與渠等無關云云，並非實情，自無可
      採。
（二）原告之女【郭心谷】於本件車禍死亡後，經〈臺南地檢署
      〉檢察官督同法醫師【季麟慶】相驗結果，法醫師就【局
      部勘驗】情形在《驗斷書》載明：
    (一)〔頭面頸部〕：
      1.自右頂骨向左斜下經頸部壓砸傷造致顱骨開放性碎裂性
        骨折，腦組織外溢，出血多量。
      2.頸部壓砸傷造致輪紋狀表皮皮革樣擦傷（無生活反應）
        。
      3.頭部背部多發性挫傷。
    (二)〔胸腹部〕：自胸骨柄至左腰側部壓砸傷造致輪紋狀表皮
      皮革樣擦傷。
    (三)〔背腰臀部〕：
      1.左肩胛下部壓砸造致表皮皮革樣擦傷合併強迫性骨折。
      2.淡紅紫色屍斑。
    (四)〔四肢部〕：
      1.自右大腿上端外側至左踝部壓砸傷造致開放性骨折。周
        邊殘存輪紋狀表皮皮革樣擦傷。
      2.自右大腿內側擦痕至左腰內側擦痕區間距離55至60公分
        。
      並據此【局部勘驗】情形【論斷】其〔死因〕為「多發性
      腦損傷」，而〔致死創傷〕則為「頭部多發性壓砸傷造致
      開放性骨折」（參見前開相驗卷第25-28頁）。
      如純就上開《驗斷書》所載法醫師之【局部勘驗】之情形
      與【論斷】之結果，固未載明【郭心谷】死亡之時點，而
      依該法醫師於前開刑事案件在本院刑事庭更(一)審中所稱：
      「右頭頂由左邊斜下至頸部的傷是一致的，是由輪胎的壓
      砸傷是生前的傷，而皮革樣擦傷是死亡後所致的傷，是指
      車子剛壓過後造成瞬間死亡後會拖一段距離其皮膚是黃色
      是死亡後的傷，那時不是直的壓下而是斜的壓下的，那時
      瞬間壓下頭部及身體各部分均會膨脹迸出的。」等語（參
      見本院88年度交上更(一)字第11號過失致死刑事案卷第24頁
      反面），亦未明確證稱【郭心谷】死亡之時點。而〈財團
      法人成大研究發展基金會〉85年3月18日（85）成大研基
      建字第0147號函附之鑑定意見書雖載「可以澄清疑點」為
      ：「‧‧‧(三)根據肇事現場圖、肇事路況、檢察署相驗照
      片顯示1.林建璋腦並未破損致腦漿溢出，2.郭心谷右腦壓
      砸傷，腦組織外溢，3.地面殘留血跡、腦漿位置。可以推
      斷地面殘留血跡、腦漿為郭心谷所有且該處即為其第一跌
      落位置。」，並進而為「肇事責任認定」：「‧‧‧(二)由
      郭心谷死亡狀況分析，其右腦嚴重受損，腦組織外溢，即
      足以致死。所以是否發生後續第二次車禍，與其是否得以
      存活，似乎並無關連。」等語｛參見〈臺南地院〉前開刑
      案卷第70、71頁），而就【郭心谷】第一次車禍後受傷的
      嚴重程度如何？另於86年1月17日以（86）成大研基建字
      第0061號函復本院刑事庭稱：「‧‧‧Ａ. 根據事故現場
      圖（調查報告表二）及現場照片顯示第一處血跡處（郭心
      谷被拋出的著地位置）即已有郭心谷的腦漿。Ｂ. 第一現
      場的血跡分散呈現小面積的撞擊形狀，且該處夾雜有較大
      塊狀郭心谷的腦漿。Ｃ. 本分析傾向認定郭心谷在第一次
      被林建璋車迴旋拋出時，即已腦部著地。Ｄ. 有關腦部受
      損，存活機會，本鑑定係依鑑定之經驗法則予以判斷，然
      而本單位確實非醫學單位，因此有關於此部份的疑義，建
      議貴院再請醫學單位予以澄清。」等語（參見本院85年度
      交上訴字第742號過失致死刑案卷第105-106頁），亦未能
      就【郭心谷】死亡之時點為明確之鑑認。然依前開相驗法
      醫師【季麟慶】於本院前審（更(一)審）所明確證稱：「（
      法官問：是否可從郭心谷的傷頭顱破裂、腦漿溢出判斷係
      因由車內摔出頭顱碰地而腦漿溢出或是因為被車子撞及輾
      壓導致的頭顱破裂、腦漿溢出？）‧‧‧由相驗卷二六頁
      ，局部勘驗第二項：頸部壓砸傷造致輪紋狀表皮皮革樣擦
      傷（無生活反應）（，）就是無生命反應。另胸腹部：自
      胸骨柄至左腰側部壓砸傷造致輪紋狀表皮皮革樣擦傷（，
      ）也是無生命反應。四肢部分：至（自？）右大腿上端外
      側至左踝部壓砸傷造致開放性骨折。周邊殘存輪紋狀表皮
      皮革樣擦傷等這些寫明表皮皮革樣擦傷就是沒有生命反應
      。皮革樣擦傷（，）車子輾過去就沒有生命反應。郭心谷
      的死亡（，）頭部是致命傷，依我的判斷，人在車體內受
      重撞擊即死亡。‧‧‧而郭心谷死亡與後來她身上兩條輾
      壓的皮革狀輪紋無關係。林建璋的致死傷害一樣是在車內
      發生的，郭心谷與他沒有二樣。」「（審判長問：是否可
      否判斷車子輾壓時郭心谷就已死亡？）現場並不知道。但
      從相驗書可確切說明皮革狀就是沒有生命反應，她的死亡
      是在頭顱傷，當時已死亡，後面的輾壓並不是造成死亡的
      原因，輾壓已是死亡狀態。‧‧‧」「（法官問：是否一
      撞擊就造成頭顱破裂、腦漿溢出就死亡？）是。」「（法
      官問：‧‧‧依（頭面頸部局部勘驗）第一項是否車子撞
      擊頭部造成壓砸傷頭顱破裂，或人從車內飛出時頭顱就撞
      擊地面頭破裂，或是在車內就撞擊破裂人再彈出？）壓砸
      傷就有可能屬於在車內擠的壓砸傷或人體壓砸傷地點型態
      不一樣，第一項是有可能在車體內壓砸傷發生的。二人的
      壓砸傷是在車體內就發生了，郭心谷摔出外面時就已死亡
      。第一項之壓砸傷不是輪胎輾壓過去的，與第二項頸部無
      關。第一項就是一次傷害。我認為是在車體裡已碰撞嚴重
      腦漿破裂，人在摔出時已無生命反應。與第二項輪胎壓過
      頸部傷害等無關係。」等語（參見本院訴更(一)字卷第275-
      277頁），已足認【郭心谷】在摔出車外前已因在車內之
      強烈撞擊而死亡。被告等雖抗辯原告之女【郭心谷】係於
      被甩出車外右腦與地面壓砸摩擦時破裂嚴重致死，並非於
      車內死亡云云，然既與相驗法醫師【季麟慶】前開證述情
      節不合，又未能舉出具體之醫學佐證以資證明原告之女【
      郭心谷】確係於摔出車外時右腦與地面壓砸摩擦時破裂嚴
      重始死亡，則渠等空言所為上開抗辯，並質疑該法醫師在
      本院前審所為上開證述之可信性，自無可取。又原告之女
      【郭心谷】既係搭乘被告之子【林建璋】駕駛之前開自用
      小客車因超速失控而撞及路外圍牆肇事而死亡，已如前述
      ，顯應由被告之子【林建璋】負肇事主因之責任，而被告
      之子【林建璋】既應負肇事主因之責任，則被告之子【林
      建璋】於肇事剎那間對於原告之女【郭心谷】可能造成之
      死亡結果，理應負侵權行為之損害賠償責任，當不因被告
      之子【林建璋】於肇事後是否先於原告之女【郭心谷】死
      亡而有所差異，亦即原告之女【郭心谷】因被告之子【林
      建璋】肇事之剎那間，已受有侵權行為之損害，則【林建
      璋】縱於【郭心谷】死亡前即先死亡，應係其合法繼承人
      承受其損害賠償責任之問題，尚難認其於肇事剎那侵害【
      郭心谷】生命法益間已失權利能力或已無侵權行為能力，
      是以被告等以渠等之子【林建彰】應於【郭心谷】之前死
      亡等語，而主張原告之女【郭心谷】因車禍反彈迴轉而彈
      出車外時，【林建彰】已無侵權行為能力及權利能力，自
      不必對【郭心谷】摔出車外負賠償責任云云，亦無可取。
（三）按汽車行車速度，應依標誌之規定，無標誌者，在市區道
      路時速不得超過四十公里；又汽車行駛時，駕駛人應注意
      車前狀況，並隨時採取必要之安全措施；【道路交通安全
      規則】（83年11月25日修正發布－下同）第93條第1項第1
      款及第94條第3項分別定有明文。查被告之子【林建璋】
      係領有普通小客車駕駛執照之人，已如前述，自應知悉並
      應遵守上開注意義務，且又無不能為此注意之情事，竟疏
      未注意貿然超速行駛，又未注意車前狀況，以致失控撞上
      路旁圍牆，致原告之女【郭心谷】頭撞車體並彈出車外摔
      落道路，因之引起多發性腦損傷當場死亡，足見本件車禍
      之發生，被告之子【林建璋】應負過失責任甚明。又原告
      之女【郭心谷】之死亡，既係由被告之子【林建璋】之上
      開過失行為所肇致，其間自有相當因果關係。再者，因故
      意或過失，不法侵害他人之權利者，負損害賠償責任；又
      不法侵害他人致死者，對於支出殯葬費之人，亦應負損害
      賠償責任；被害人對於第三人負有法定扶養義務者，加害
      人對於該第三人亦應負損害賠償責任；另不法侵害他人致
      死者，被害人之父、母、子、女及配偶，雖非財產上之損
      害，亦得請求賠償相當之金額，88年4月21日修正公布而
      於89年5月5日生效施行前（下同）之【民法】第184條第1
      項前段、第192條及第194條分別定有明文。又依【民法】
      第1138條第2款規定，父母為第二順位之遺產繼承人，自
      繼承開始時，應承受被繼承人財產上之一切權利義務，復
      為同法第1148條前段所明定。同法第1153條第1項復規定
      ：繼承人對於被繼承人之債務，負連帶責任。查原告【
      甲○○】、【丁○○】為被害人【郭心谷】之父母，被
      告(1)【丙○○】、(2)【乙○○○】為已故【林建璋】之父
      母，有戶籍謄本附卷可按（參見本院訴更(一)字卷第37-38
      、41-42、122-124頁），復為兩造所不爭。而兩造均未主
      張【林建璋】有第一順位之繼承人存在，依【民法】第11
      38條第2款規定，被告(1)【丙○○】、(2)【乙○○○】均
      為【林建璋】之法定繼承人，應依【民法】第1148條前段
      及第1153條第1項規定，繼受已故【林建璋】之損害賠償
      債務，並負連帶責任。是本件原告本於侵權行為損害賠償
      及繼承之法律關係，請求被告(1)【丙○○】、(2)【乙○○
      ○】連帶賠償渠等之損害，自非無據。又按在給付之訴，
      只要主張權利之人對被主張負擔義務之人起訴，即為當事
      人適格，亦即只要原告主張自己係有請求權之人，即為原
      告適格，而以原告主張其有給付義務者，即為被告適格，
      非以實體上判斷之結果為當事人適格之標準。查本件原告
      等主張對被告(1)【丙○○】、(2)【乙○○○】有基於繼承
      關係之侵權行為損害賠償請求權，則依原告等主張之事實
      ，被告(1)【丙○○】、(2)【乙○○○】係負擔損害賠償債
      務之人，故主張自己係侵權行為損害賠償請求權人之原告
      對被主張負擔損害賠償債務之被告(1)【丙○○】、(2)【乙
      ○○○】起訴即為當事人適格，至實體上判斷之結果，被
      告(1)【丙○○】、(2)【乙○○○】是否須負損害賠償債務
      係原告之訴有無理由之問題，與當事人適格與否無關。
（四）關於原告等有無對被告等表示免除債務或成立互不求償之
      和解部分：
      被告(1)【丙○○】、(2)【乙○○○】另主張原告曾表示彼
      此各有一人死亡，互相扯平，雙方同意成立和解，不互追
      究民事責任，並同意由【林建璋】之家人取回放在原告處
      之物品，故原告不得向被告請求損害賠償云云。然為原告
      所否認。又按稱和解者，謂當事人約定互相讓步，以終止
      爭執或防止爭執發生之契約，【民法】第736條定有明文
      ；查被告(1)【丙○○】、(2)【乙○○○】所舉證人【陳志
      杰】於本院前審證稱：「車禍確實日期不記得，是零時（
      凌晨？）三點接獲電話，林建璋母親｛即被告(2)【乙○○
      ○】｝打電話告訴我第二（林建璋）出事了，在殯儀館，
      我就開著車去，當時我並不知道郭心谷也在車上，但去了
      找不到人，他們可能去警局做筆錄，我就回去，也沒睡，
      一直等到早上，也就沒有連絡，基於與林建璋是好朋友，
      當天下午我有去他們家，一方面是想幫忙，一面安慰他父
      母親｛即被告(1)【丙○○】、(2)【乙○○○】｝，我在他
      家同時，郭先生｛即原告【丁○○】｝、郭太太｛即原
      告【甲○○】｝及一位不認識之他們親戚，有到林先生
      家，當時大家均很傷心，因為一人均死了一位小孩，『有
      講出扯平之感覺』，大家均很和氣。」「那時候沒有講求
      償，只是『講出來之感覺』是彼此之間就扯平。」「（問
      ：誰講這一句話？）郭太太。」「（問：郭先生當時有否
      如何表達？）沒有講什麼。」「（問：丙○○他們如何表
      達？）沒有什麼回應，當時彼此互相致意。」「（問：賠
      償問題都沒提到？）只講扯平，『我感覺出』他們之講話
      意思就是兩家互不求償、扯平。」等語（參見本院訴更(一)
      字卷第137-138頁），足見兩造當時因本件車禍遽然喪子
      （女），彼此均很傷心，原告並未提及日後求償問題，被
      告(1)【丙○○】、(2)【乙○○○】於原告【甲○○】講
      彼此扯平時，亦無任何回應，是上開兩造之會晤既乏和解
      契約之形式，其內容亦無約定兩造間相互讓步，終止爭執
      之合意，與【民法】第736條規定之和解意義並不相涉，
      自亦不得以原告同意被告(1)【丙○○】、(2)【乙○○○】
      取回【林建璋】放在原告處之物品，即認原告有讓步之合
      意。何況，依證人【陳志杰】上開證述情節，均屬其個人
      之「感覺」，即難以其個人之「感覺」強加諸於兩造，而
      謂兩造間已成立互不求償之約定。是以被告(1)【丙○○】
      、(2)【乙○○○】上開所辯，已屬無據，而無可採。又證
      人【陳志杰】上開證述內容，既屬其個人之「感覺」，當
      亦不能以證人【陳志杰】個人主觀之「感覺」，遽謂原告
      因而有免除被告損害賠償債務之意思表示，則被告等另以
      依原告【甲○○】語意顯有債務免除之意思，進而援引
      【民法】第343條規定，抗辯原告【甲○○】反於自己
      所為之「免除債務」之意思表示，對已消滅之債務再為本
      件起訴請求，顯無法律理由云云，亦無可取。
（五）茲就原告等請求賠償之項目及金額，分別審酌如下：
    (一)【喪葬費用】部分：
      原告【丁○○】主張原支出【喪葬費用】計364,800元
      （參見本院86年度交附民字第73號卷第3頁參照），已據
      其提出《臺南市立殯儀館火葬場使用許可證》（影本）一
      件、《收據》（影本）八紙、《明細表》（影本）四紙為
      證（參見本院訴更(一)字卷第82-92頁），而上開明細表所
      載費用確係辦理被害人【郭心谷】殯葬所支出，亦經證人
      即處理本件喪葬事宜之人員【賴依靖】於本院前審證述甚
      詳，又依該證人所稱：「死者是女性作基本的，現場運屍
      費用比較貴，因為車禍腦漿破裂需撿及縫合，該喪葬費用
      十幾萬元屬做普通而已‧‧‧」「（告別式場一萬八千元
      之支出）是用鮮花，八十四年景氣較好屬普通。」等語（
      參見本院訴更(一)字卷第220-221頁），顯見該費用之支出
      並未逾越一般喪葬禮儀之必要支出範圍，然原告【丁○
      ○】於本院前審已自動表示減半請求，而僅請求182,400
      元｛參見本院訴更(一)字卷第241頁｝，復為被告(1)【丙○
      ○】、(2)【乙○○○】所不爭執（參見本院訴更(一)字第23
      0、250、279頁），足認原告【丁○○】提出之前開《
      收據》及《明細表》（均影本）所列之各項費用應均為辦
      理被害人【郭心谷】喪葬禮儀所必要，故原告【丁○○
      】此部分之請求，自非無據。
    (二)【扶養費】部分：
      1.按受扶養權利者，以不能維持生活而無謀生能力者為限
        ，【民法】第1117條第1項定有明文，又同條第2項規定
        ，前項無謀生能力之限制，於直系血親尊親屬不適用之
        ，即直系血親尊親屬受扶養者，仍須以不能維持生活者
        為限（最高法院87年度台上字第1696號判決意旨參照）
        。又按74年6月3日修正公布之【民法】第1116條之1規
        定：「夫妻互負扶養之義務，其負扶養義務之順序與直
        系血親卑親屬同，其受扶養權利之順序與直系血親尊親
        屬同」，夫妻互受扶養權利之順序，既與直系血親尊親
        屬同，自不以無謀生能力為必要，但依【民法】第1117
        條之規定，仍須以不能維持生活者為限（最高法院79年
        台上字第2629號判例及87年度台上字第2727號判決意旨
        參照）。
      2.原告主張渠等有難以維持生活之情事等情，經本院前審
        依職權調取原告之所得稅申報及財產歸戶資料，查得原
        告【甲○○】名下有一輛汽車（1986年份），而原告
        【丁○○】名下有二輛汽車（分別為1994年及1993年
        份），原告【丁○○】84年度雖有綜合所得282,826
        元，但扣除所得稅法所定免稅額及扣除額後之綜合所得
        淨額僅為9,826元；85年度之綜合所得額雖為424,922元
        ，但扣除所得稅法所定免稅額及扣除額後之綜合所得淨
        額僅為163,922元；86年度之綜合所得額雖為299,614元
        （含原告【甲○○】之所得額24,232元），但扣除所
        得稅法所定免稅額及扣除額後之綜合所得淨額僅為6,38
        2元，足見原告二人名下除上開車輛外，並無其他財產
        ，有卷附原告之綜合所得稅申報資料暨歸戶財產查詢清
        單可按（參見本院訴更(一)字卷第53-57頁）；及至93年
        間，原告二人名下均已無財產，雖原告【甲○○】尚
        有薪資所得271,198元，有本院以稅務電子閘門調取之
        原告財產所得調件明細表足憑（參見本審卷第65-67
        頁），但依所得稅法扣除法定免稅額及扣除額後之所得
        淨額後亦已無多。則原告等主張渠等有難以維持生活之
        情事，足可採信。被告雖另辯稱：原告二人於六十五歲
        退休時，可領一筆勞保老年給付，仍有資力可維持生活
        云云。但按被保險人依勞工保險條例第58條第1項規定
        請領老年給付者，其保險年資合計每滿一年按其平均月
        投保薪資，發給一個月老年給付；其保險年資合計超過
        十五年者，其超過部分，每滿一年發給二個月老年給付
        。但最高以四十五個月為限，滿半年者以一年計，固為
        【勞工保險條例】第59條所明定；但此項規定僅係計算
        勞工老年給付金之基準，非謂勞工有該老年給付金，即
        有資力維持生活，是被告上開所辯，亦非可採信。
      3.原告【丁○○】係29年1月9日出生，於其女【郭心谷
        】因本件車禍死亡之84年1月22日時，年為54歲11月又
        13日；而原告【甲○○】係33年6月19日出生，於其
        女【郭心谷】因本件車禍死亡之84年1月22日時，年為
        50歲7月3日，有渠等前揭戶籍謄本可稽，而原告之子女
        除被害人【郭心谷】外，另有一子一女，分別為長子【
        郭金谷】（58年12月8日出生）及長女【郭玉谷】（60
        年2月11日出生），亦有其提出之戶籍謄本可證（參見
        本院訴更(一)字卷第122-124頁）；原告二人雖有不能維
        持生活之情事，惟依【民法】第1118條但書規定意旨亦
        互相為受扶養義務人，故原告之扶養義務人數應為四人
        。再者，被害人【郭心谷】係62年6月25日生，為前開
        相驗卷所載明，生前既幫忙原告經營籐製嬰兒床車外銷
        工廠，即係付出勞力、時間為原告工作而非受原告扶養
        ，自應認其有扶養能力，是被告(1)【丙○○】、(2)【乙
        ○○○】辯稱被害人【郭心谷】無扶養能力云云，尚非
        可採。故被害人【郭心谷】分別對原告【甲○○】、
        【丁○○】所負之扶養義務應各為四分之一。
      4.原告【丁○○】係29年1月9日出生、【甲○○】係
        33年6月19日出生，須分別至89年1月9日、93年6月19日
        始屆滿【勞動基準法】第54條第1項第1款規定之六十歲
        強制退休年齡，故自車禍發生時之84年1月22日起至退
        休時止，固尚有5年、9年之得工作之期間，惟原告係請
        求被告連帶賠償渠等退休後十年間之扶養費用，而本院
        前審依行政院內政部統計處83年臺灣地區高雄臺南大都
        會區簡易生命表所載，男性55歲之平均餘命為22.07年
        、女性50歲之平均餘命為29.08年，為兩造所不爭，因
        此，原告【甲○○】、【丁○○】之餘命分別至11
        3年及106年止，是以原告請求被告連帶賠償扶養費之期
        間，均在其平均餘命範圍內，自無不合。
      5.原告等主張每人每年得請求之【扶養費】為63,000元乙
        節，並未逾越一般國民生活支出水準，亦未超過依原告
        之身分地位所得受扶養之程度，復為被告等所不爭執，
        則渠等以此標準為請求被告連帶賠償其等每年所受之扶
        養費用之基礎，尚屬合理，應屬可採。準此計算原告所
        得請求由被害人【郭心谷】扶養之金額如下：
      (1)原告【甲○○】部分：
        其請求退休後十年間之扶養費即自93年6月19日起至103
        年6月19日止。此段期間，一部分已在本院言詞辯論終
        結前，自無扣除期前利息之問題，至未到期部分，仍須
        扣除期前利息，茲分述如下：
      93.6.19.～95.1.3.｛共1年6月又15日，折合1.53年（
        小數點第二位以下四捨五入）－即自原告【甲○○】
        年滿60歲起至本院言詞辯論終結日止｝：
        此段期間係在95年1月3日本院言詞辯論終結前，均已到
        期，並無扣除期前利息之問題。承前所述，被害人【郭
        心谷】對於原告【甲○○】既僅應負四分之一之扶養
        義務，準此，原告【甲○○】在此段期間所得受被害
        人【郭心谷】扶養之金額為：24,098元｛即63,000元×
        1.53年÷4人（受四人扶養）＝24,097.5元－元以下四
        捨五入（下同）｝。
      95.1.4～103.6.19止（折合8.47年）：
        此段期間係在本院言詞辯論終結後，應依霍夫曼複式計
        算法按年息百分之五計算扣除期前利息，而被害人【郭
        心谷】在此段期間對原告【甲○○】亦僅應負四分之
        一之扶養義務，因此，原告【甲○○】在此段期間所
        得受被害人【郭心谷】扶養之金額為108,876元｛即63,
        000元×6.00000000（第8年之係數）＋〔63,000元×（
        7.00000000－0.00000000）×0.47年〕＝435,504元÷4
        （受四人扶養）＝108,876.05元）｝。
      ＋合計金額為：132,974元｛即24,098＋108,876＝13
        2,974｝。原告【甲○○】僅請求被告賠償86,404元
        ，並未超過上開所得請求之金額，自無不合。
      (2)原告【丁○○】部分：
        其請求退休後十年間之扶養費即自89年1月9日起至99年
        1月9日止。此段期間，一部分已在本院言詞辯論終結前
        ，自無扣除期前利息之問題，至未到期部分，仍須扣除
        期前利息，茲分述如下：
      89.1.9.～95.1.3.｛共5年11月又25日，折合5.97年（
        小數點第二位以下四捨五入）－即自原告【丁○○】
        年滿60歲起至本院言詞辯論終結日止｝：
        此段期間係在95年1月3日本院言詞辯論終結前，均已到
        期，並無扣除期前利息之問題。承前所述，被害人【郭
        心谷】對於原告【丁○○】既僅應負四分之一之扶養
        義務，準此，原告【丁○○】在此段期間所得受被害
        人【郭心谷】扶養之金額為：94,028元｛即63,000元×
        5.97年÷4人（受四人扶養）＝94,027.5元｝。
      95.1.4～99.1.9止（折合4.03年）：
        此段期間係在本院言詞辯論終結後，應依霍夫曼複式計
        算法按年息百分之五計算扣除期前利息，而被害人【郭
        心谷】在此段期間對原告【丁○○】亦僅應負四分之
        一之扶養義務，因此，原告【丁○○】在此段期間所
        得受被害人【郭心谷】扶養之金額為56,517元｛即63,0
        00元×3.00000000（第4年之係數）＋〔63,000元×（4
        .00000000 －0.00000000）×0.03年〕＝226,067元÷4
        （受四人扶養）＝56,516.75元）｝。
      ＋合計金額為：150,545元｛即94,028＋56,517＝150
      ,545 ｝。原告【丁○○】僅請求被告應賠償98,439元
      ，並未超過上開所得請求之金額，自無不合。
      (三)【精神慰撫金】部分：
        按精神慰撫金之核給標準固與財產上損害之計算不同，
        惟非不可斟酌雙方身分、資力與加害程度，及其他各種
        情形核定相當之數額；換言之，以一定親屬間之生命權
        遭遇侵害，受有精神上之痛苦，而請求精神慰撫金之賠
        償，其核給之標準，須斟酌雙方之身分、資力與加害程
        度及其他各種情形核定相當之數額。且所謂「相當」，
        應以實際加害情形與其精神影響是否重大及被害人之身
        分、地位與加害人之經濟情況等關係定之｛最高法院47
        年台上字第12 21號及51年台上字第223號判例參照｝。
        查原告【甲○○】、【丁○○】在其女【郭心谷】
        於84年1月22日因本件車禍死亡時，分別已年滿50歲7月
        又3日及55歲又13日，已近退休貽養天年之時驟然喪女
        ，雖然臨老尚有其他二名子女扶養，然白髮人送黑髮人
        ，精神上所受之痛苦，應非身歷其境之人所能深刻體會
        ，是以渠等主張精神受有痛苦而請求被告等賠償非財產
        上之損害，自屬有據。再者，原告【甲○○】為實踐
        家專畢業，目前無業，亦無收入，而原告【丁○○】
        為國小畢業，目前亦無工作及收入等情，為渠等陳明在
        卷（參見本審卷第77頁）；而被告二人均為國小畢業
        ，目前無業，亦無工作收入等情，亦經被告(2)【乙○○
        ○】陳明在卷（參見本審卷第17頁），則原告【甲
        ○○】之教育程度雖較被告為高，但比較兩造目前無業
        及工作收入之情形，足認兩造之社會地位相當，並無顯
        著之差異。又原告二人於本件車禍發生之初雖經營籐製
        嬰兒床、嬰兒車外銷工廠，惟原告【丁○○】於84-8
        6年度之年收入總額在20-40餘萬元間，當時名下有二輛
        汽車，但無不動產，而原告【甲○○】除於86年度之
        年收入總額2萬餘元外，幾無收入，當時名下則有一輛
        汽車，亦無不動產（參見本院訴更(一)字卷第53-57頁）
        ；但至93年間，原告二人名下均已無財產，原告【甲
        ○○】則有薪資所得271,198元，有本院由稅務電子閘
        門調取之原告財產所得調件明細表可憑（參見本審卷
        第65-67頁）；至被告(1)【丙○○】於83-86年度之年收
        入總額在10-30餘萬元間，名下有現值68萬元之旱地一
        筆（應有部分二分之一，應與其妻乙○○○共有）、現
        值2,773,110元之建地一筆、現值274,900元（應有部分
        二分之一，應與其妻乙○○○共有）及360,300之房屋
        二幢及現金投資20萬元；被告(2)【乙○○○】除於83年
        度無收入外，其於84-86年度之年收入總額均在8-10餘
        萬元，名下有現值68萬元之旱地一筆（應有部分二分之
        一，應與其夫丙○○共有）、現值274,900元之房屋一
        幢（應有部分二分之一，應與其夫丙○○共有）及現金
        投資245,110元，此有〈財政部台灣省南區國稅局岡山
        稽徵所〉88年6月17日南區國稅岡山資字第88012255號
        函附之綜合所得稅申報資料暨歸戶財產查詢清單附卷可
        稽（參見本院訴更(一)字卷第58-68頁）；迨至93年間，
        被告(1)【丙○○】尚有財產交易所得52,847元，而被告
        (2)【乙○○○】則有股利及財產交易所得27,615元，復
        有現金投資10,640元，亦有本院由稅務電子閘門調取之
        被告財產所得調件明細表可憑（參見本審卷第68-72
        頁）；足認被告等二人於83-86年度間之財產較原告為
        豐。然原告之女【郭心谷】係乘坐被告之子【林建璋】
        駕駛之系爭車輛發生車禍死亡，被告同受喪子之痛，如
        不斟酌此項關於被告本身個人之身心創痛情形，將失損
        賠之利害平衡；因此，經斟酌兩造上開教育程度、身分
        、地位、經濟能力及原告臨老喪女與被告亦同受喪子各
        別所受精神上痛苦等一切情狀，認原告請求被告(1)【丙
        ○○】、(2)【乙○○○】應各賠償渠等之【精神慰撫金
        】各以800,000元為適當。被告等抗辯原告等請求之【
        精神慰撫金】之金額過鉅等語，尚非不可取。因認原告
        請求被告賠償之【精神慰撫金】超過800,000元部分，
        尚非正當。
      (四)綜合上述，原告等所得請求被告等賠償之金額如下：
        1.原告【甲○○】部分：合計886,404元，即：
          (2)【扶養費】：86,404元。
          (3)【精神慰撫金】：800,000元。
        2.原告【丁○○】部分：合計1,080,839元，即：
          (1)【喪葬費用】：182,400元。
          (2)【扶養費】：98,439元。
          (3)【精神慰撫金】：800,000元。
（六）關於原告等請求之金額應否扣除保險金額部分：
      按【強制汽車責任保險法】94年2月5日修正公布前第30條
      雖規定：「保險人依本法規定給付之保險金，視為加害人
      或被保險人損害賠償金額之一部分；加害人或被保險人受
      賠償請求時，得扣除之。」（94年2月5日修正後改列為第
      32條），惟【強制汽車責任保險法】係於85年12月27日始
      經總統公布，並經行政院於85年12月27日令自87年1月1日
      起施行；查本件車禍係於84年1月22日發生，係在【強制
      汽車責任保險法】公布施行前，應無該法之適用，則被告
      等當無援引【強制汽車責任保險法】第30條（或94年2月5
      日修正後第32條）規定主張扣除強制責任保險金額之餘地
      。又〔按保險制度，旨在保護被保險人，非為減輕損害事
      故加害人之責任。保險給付請求權之發生，係以定有支付
      保險費之保險契約為基礎，與因侵權行為所生之損害賠償
      請求權，並非出於同一原因。後者之損害賠償請求權，殊
      不因受領前者之保險給付而喪失，兩者除有保險法第五十
      三條關於代位行使之關係外，並不生損益相抵問題。〕｛
      〈最高法院〉68年台上字第42號判例參照｝；準此以觀，
      被告等亦無主張扣除任意保險金之餘地。
（七）關於有無過失相抵規定之適用部分：
    (一)按〔損害之發生或擴大，被害人與有過失者，法院得減輕
      賠償金額或免除之，民法第二百十七條第一項定有明文。
      此項規定之目的在謀求加害人與被害人間之公平，倘受害
      人於事故之發生亦有過失時，由加害人負全部賠償責任，
      未免失諸過酷，是以賦與法院得不待當事人之主張，減輕
      其賠償金額或免除之職權。又所謂被害人與有過失，只須
      其行為為損害之共同原因，且其過失行為並有助成損害之
      發生或擴大者，自屬相當，不問賠償義務人應負故意、過
      失或無過失責任，均有該條項規定之適用。〕固經〈最高
      法院〉著有88年度台上字第718號判決可稽。然此關於【
      民法】第217條第1項規定之適用，係以被害人與有過失為
      前提，如被害人對損害之發生或擴大並無過失時，自無上
      開過失相抵規定之適用。查本件被告雖以：原告【丁○
      ○】或其女【郭心谷】為系爭肇事保時捷車輛之買主，依
      經驗法則，應已熟悉該肇事車輛之車體特殊結構及車體狀
      況，於【林建璋】駕駛該肇事車輛前，本應善盡告知義務
      ，而未善盡告知車體狀況及特殊設計及如何駕駛應注意之
      相關事項，致生車禍事故，為損害發生之共同原因等情，
      並舉《法拉利、保時捷等RR型車的駕駛技巧》資料所載：
      「‧‧‧這些車由於採用了與眾不同的發動機後置後輪驅
      動（即RR型）的底盤佈置，對駕駛者的駕駛技巧要求也更
      加嚴格，否則將會造成車毀人亡的悲慘局面‧‧‧」等語
      （參見本審卷第105頁），而主張原告【丁○○】或
      其女【郭心谷】與有過失云云。但查被告之子【林建璋】
      於肇事當時已考領有普通小型車駕駛執照，已如前述，本
      身非無駕駛普通小型車之技能，且依被告提出之上開資料
      所載內容，僅在要求駕駛該類型車者之技巧較為嚴格，而
      非須具有何特殊之駕駛技能。而依〈永業進出口股份有限
      公司〉｛下稱〈永業公司〉｝94年2月14日復函所載：「
      車輛失控情形不論車齡高低多與天候路況不良且不諳車輛
      操作有關（例如行經積水彎道時，車速控制不當會導致車
      輛偏滑失控）。」等語（參見本審卷第96頁），亦僅提
      及車輛失控與不諳車輛操作有關，並無須特殊之駕駛技能
      ，因此，〈永業公司〉94年8月12日P940810A號函乃明載
      ：「‧‧‧三、按該車種之性質，無須有特殊技巧及能力
      ，具備駕駛執照即可行駛。」等語（參見本審卷第44頁
      ），準此足認被告之子【林建璋】應有駕駛系爭肇事車輛
      之基本能力。被告迄未能舉證證明駕駛系爭肇事車輛須具
      何與普通車輛不同之特殊技巧，且渠等之子【林建璋】並
      未具有駕駛該肇事車輛之技能，徒以原告【丁○○】或
      其女【郭心谷】將該車交付【林建璋】駕駛，遽謂原告
      【丁○○】或其女【郭心谷】就本件因【林建璋】超速又
      未隨時注意車前狀況之違規駕駛所肇致之車禍應負過失責
      任云云，並無可取。是以，被告就此援引【民法】第217
      條第1項規定，主張過失相抵云云，即無可採。
    (二)又〈最高法院〉74年台上字第1170號判例所揭：〔駕駛機
      車有過失致坐於後座之人被他人駕駛之車撞死者，後座之
      人係因藉駕駛人載送而擴大其活動範圍，駕駛人為之駕駛
      機車，應認係後座之人之使用人，原審類推適用民法第二
      百二十四條規定依同法第二百十七條第一項規定，減輕被
      上訴人之賠償金額，並無不合。〕及73年台上字第2201號
      判例所謂：〔民法第二百二十四條所謂代理人，應包括法
      定代理人在內，該條可類推適用於同法第二百十七條被害
      人與有過失之規定，亦即在適用民法第二百十七條之場合
      ，損害賠償權利人之代理人或使用人之過失，可視同損害
      賠償權利人之過失，適用過失相抵之法則。〕之意旨，乃
      在闡明賠償義務人（第三人）對被害人（賠償請求權人）
      之使用人之過失有無過失相抵規定之適用（現行民法第21
      7條第3項已規定準用），於被害人與使用人間，仍應審究
      被害人有無指示或指揮監督之過失而定（最高法院90年度
      台上字第978號判決參照），如被害人之指示或指揮監督
      並無可歸咎之因素時，非可當然援引上開判例，遽爾主張
      過失相抵之適用。查本件被告迄未能舉證證明原告之女【
      郭心谷】就渠等之子【林建璋】駕駛系爭肇事車輛有何指
      示或指揮監督上之過失，則原告之女【郭心谷】縱有利用
      被告之子【林建璋】駕駛該車之載送而擴大其活動範圍之
      情形，非可將被告之子【林建璋】之駕駛過失行為當然視
      為原告之女【郭心谷】之過失。是以被告等以渠等之子【
      林建璋】之過失，亦應認為原告之女【郭心谷】之過失，
      並援引〈最高法院〉74年台上字第1170號及73年台上字第
      2201號判例意旨為過失相抵之主張，亦無可採。則參照〈
      最高法院〉82年度台上字第3230號判決意旨，當不影響原
      告因繼承關係所得請求被告應負損害賠償之權利行使。故
      原告因其女【郭心谷】因被告之子【林建璋】之過失行為
      致死所受之損害，仍得對【林建璋】請求損害賠償，是已
      故【林建璋】之法定繼承人即被告(1)【丙○○】、(2)【乙
      ○○○】不得援引該條規定主張免責或減輕損害賠償，被
      告(1)【丙○○】、(2)【乙○○○】就此部分辯稱有過失相
      抵原則之適用云云，委無足採。
    (三)第按行車前，小客車前座人員均應繫妥安全帶，為行為時
      （83年11月25日修正發布）【道路交通安全規則】第89條
      第5款所明定。而課小客車前座人員於行車前繫妥安全帶
      之義務，旨在防範該前座人員於車輛與外物碰撞時身體直
      接與車體撞擊而造成死傷，則前座人員因未繫妥安全帶致
      造成死傷時，難謂無違反該規定，自應負過失責任。查原
      告之女【郭心谷】於車禍發生時係乘坐在系爭自用小客車
      之右前座，又未繫安全帶，此由其於車禍發生剎那間即摔
      出車外即明，則其因本件車禍致頭部撞擊車體又摔出車外
      因而死亡，顯與未繫妥安全帶亦有相當之因果關係。又本
      件車禍雖先導因於被告之子【林建璋】駕駛系爭車輛超速
      又未注意車前狀況，因而在台南縣歸仁鄉媽廟村66號前，
      失控撞及上址圍牆而肇致，但因系爭車輛於撞牆後之剎那
      間亦致未繫妥安全帶之原告之女【郭心谷】致頭部撞擊車
      體又摔出車外致生死亡結果，因此，審酌車禍發生當時之
      情節，足認原告之女【郭心谷】未繫妥安全帶之過失行為
      ，同為其死亡之等量原因。因此，分析原告之女【郭心谷
      】與被告之子【林建璋】應負之上開過失行為之原因力，
      原告之女【郭心谷】有未繫妥安全帶之一項過失因素，而
      被告之子【林建璋】則有超速及未注意車前狀況之二項過
      失因素，而各該過失因素所致原告之女【郭心谷】死亡均
      屬等量，準此以觀，原告之女【郭心谷】應負三分之一之
      過失責任，而被告之子【林建璋】則應負三分之二之過失
      責任。原告等主張渠等之女【郭心谷】僅應負二、三成之
      過失責任等語（參見本審卷第80頁），較符合實情。被
      告等抗辯原告之女【郭心谷】就其死亡之結果，應與被告
      之子【林建璋】各負二分之一之過失責任云云（參見本審
      卷第80頁），並不足取。又原告之女【郭心谷】就其因
      本件車禍死亡既應負三分之一之過失責任，被告又主張過
      失相抵，則原告所得請求被告賠償之金額，自應將原告之
      女【郭心谷】應負之三分之一責任金額扣除，依此計算結
      果，原告所得請求被告連帶賠償之金額如下：
    1.原告【甲○○】部分：590,936元｛即886,404元×2/3=
      590,936元｝。
    2.原告【丁○○】部分：720,559元｛即1,080,839元×2/
      3=720,559.33元-元以下四捨五入｝。
（八）又給付有確定期限者，債務人自期限屆滿時起，負遲延責
      任。給付無確定期限者，債務人於債權人得請求給付，經
      其催告而未為給付，自受催告時起，負遲延責任；其經債
      權人起訴，或依督促程序送達支付命令者，與催告有同一
      之效力。88年4月21日修正公布而於89年5月5日生效施行
      前【民法】第229條第1、2項分別定有明文。又遲延之債
      務，以支付金錢為標的者，債權人得請求依法定利率計算
      之遲延利息。但約定利率較高者，仍從其約定利率；而應
      付利息之債務，其利率未經約定，亦無法律可據者，週年
      利率為百分之五；亦為同法第233條第1項及第203條所明
      定。查本件原告得請求被告賠償之前開金額，並未據其主
      張定有給付之期限，則原告原主張自〔刑事附帶民事訴訟
      起訴狀〕繕本送達之翌日起，按年息（即週年利率）百分
      之五計算之利息，並未逾上開規定之範圍，自無不合（參
      見本院86年度交附民字第73號卷第1頁反面）；查原告之
      〔刑事附帶民事訴訟起訴狀〕繕本係於85年7月11日分別
      送達被告收受（參見本院上開交附民卷第5-6頁），則原
      告原得請求被告自85年7月12日起，按年息（即週年利率
      ）百分之五計付遲延利息，然原告嗣已減縮自86年4月16
      日起算法定遲延利息｛參見本院93年度訴更(二)字卷第59-6
      0頁；本審卷第76頁、卷第107頁），亦無不合。
六、綜上所述，原告等依侵權行為損害賠償及繼承之法律關係，
    請求被告等連帶負損害賠償責任，並非無據；而依原告等所
    主張之項目，原告【甲○○】原得請求被告連帶賠償886,
    404元｛即(二)【扶養費】：86,404元；＋(三)【精神慰撫金】
    ：800,000元｝；原告【丁○○】原得請求被告連帶賠償1
    ,080,839 元｛即(一)【喪葬費用】：182,400元＋(二)【扶養費
    】：98,439元；＋(三)【精神慰撫金】：800,000元｝。惟因
    本件車禍之發生，原告之女【郭心谷】應負三分之一之過失
    責任，被告之子【林建璋】僅應負三分之二之過失責任，被
    告復以過失相抵為抗辯，則經此過失相抵後，被告等應連帶
    賠償原告【甲○○】590,936元，應連帶賠償原告【丁
    ○○】720,559元。是以原告等請求被告等應連帶賠償原告
    【甲○○】590,936元，應連帶賠償原告【丁○○】720
    ,559 元，及均自86年4月16日起至清償日止，按年息（即週
    年利率）百分之五計算之利息，洵屬正當，應予准許；原告
    等請求被告等連帶賠償之金額超過上開應准許部分，即非正
    當，要難准許。
七、又【民事訴訟法】第466條第1項所定得上訴第三審之利益額
    數，業經〈司法院〉於91年1月29日以（91）院台廳民一字
    第03075號函提高為150萬元，並定於91年2月8日起實施。查
    本件命被告等應連帶賠償原告【甲○○】之金額為590,93
    6元，應連帶賠償原告【丁○○】之金額為720,559元，二
    者合計僅為1,311,495元，而駁回原告【甲○○】請求之
    金額為495,468元，駁回原告【丁○○】請求之金額為560
    ,280 元，兩者合計為1,055,748元，均未逾150萬元，則本
    判決經本院宣示後即告確定（民事訴訟法第463條準用第398
    條第2項前段參照），兩造對本判決所為渠等敗訴部分均不
    得提起第三審上訴，則原告等勝訴部分，自無假執行之問題
    ，是以就原告勝訴部分之假執行聲請，自無宣告假執行之餘
    地。至原告等敗訴部分之假執行聲請，已失所附麗，應併予
    駁回。至兩造其餘攻擊或防禦方法及舉證，均不影響本院所
    為前開論斷，自無再為一一調查審論之必要；均附此敘明。
八、據上論結，本件原告之訴均為一部有理由，一部無理由，依
    民事訴訟法第79條、第85條第1項但書、第2項，判決如主文
    。
中    華    民    國    95    年    1    月    13     日
                  民  事  第  五  庭
                          審判長法官  張  世  展
                                法官  王  浦  傑
                                法官  蘇  清  恭
上列正本係照原本作成。
本判決不得上訴。
中    華    民    國    95    年    1    月    13     日
                          法院書記官  魏  芝  雯


司法院資訊處製作；財團法人民間司法改革基金會備份。
